【裁判字號】    88,再易,10
【裁判日期】    900420
【裁判案由】    確認通行權存在等
【裁判全文】
臺灣高等法院臺中分院民事判決      八十八年度再易字第一○號
      再 審 原告  丁○○
      再 審 被告  壬○○
                  辛○○
                  癸○○
                  戊○○
                  丙○○
      再 審 被告  乙○○
                  庚○○○
                  甲○○
                  己○○
右當事人間請求確認通行權存在等事件，再審原告對於中華民國八十八年五月四日本
院判決（八十七年度上字第二三三號）確定部分，提起再審之訴，本院判決如左：
      主      文
再審之訴駁回。
再審訴訟費用由再審原告負擔。
      事      實
甲、再審原告方面
一、聲明：求為判決
  (一)臺灣高等法院台中分院八十七年度上字第二三三號民事確定判決廢棄。
  (二)右廢棄部分，再審被告在前程序對台灣台中地方法院八十六年度訴字第四七七號
    判決所提起之二審上訴及假執行之聲請均駁回。
  (三)前程序及再審之訴訟費用均由再審被告負擔。
二、陳述：
  (一)再審被告所有之房屋於申請新建住宅建築審核之初，即指定同安街為建築線，博
    愛段四四○地號土地為出入之通道，並經台中縣政府工務局准照在案，其後更依
    此方式使用多年，自無所謂袋地之問題，何能另行確認對再審原告所有土地之通
    行權利？詎原審無視該項要件，且逾必要範圍，其法規之適用自有違誤。
  (二)退一步言，本件之情形縱令確已構成七八七條第一項之構成要件，亦非原審被告
    主張其對系爭土地，又為損害最少之處所，即應認其有此權利，而不論其前此有
    無通行他人所有之土地。蓋再審被告於前審對再審被告主張之路線既非既成巷道
    ，有台中縣2.八八府工都第○三四七六八號函可證（證二），且原審復謂其
    通行地點之確認與既成巷與否無關，既是如此，後段路線即不且認定上優先性，
    何獨毫不保留地予以青睞？又原審何以從無調查，且未予斟酌再審被告所有之土
    地，與公路之間，如通行其他周圍地，與通行系爭土地，以至公路，所生損害為
    何，而為客觀之比較，即逕依再審被告於前程序之主張為據而為確認通行權存在
    之判決？其法律之適用於同條第二項之規定，亦有未合（最高法院七十五年台上
    字第九四七號判決），自均構成再審之理由。反之，解決了非既成巷道之問題，
    且不為原審所列入考量，則依地籍平面圖所示，再審被告所有之博愛段四七六至
    四八三地號土地以至對外聯絡之公路，行經再審原告之系爭土地即非當然且唯一
    及損害最小之選擇，尤其再審被告主張通往西南方以至南陽路之路線，無論就其
    與公路相通之距離，行經土地筆數或面積、價值之衡量，均較通往北方向同安街
    或東南方惠陽街間之任何路線損害為大，粗以目測任何人均知原審對損害最小之
    調查與認定顯有違誤，其判決如何令人心服？準此，原審之判決適用法規顯有違
    誤，依民事訴訟法第四九六條第一項第一款之規定，自得據以提起再審。
  (三)復按民事訴訟法第四九七條規定，依第四六六條不得上訴於第三審法院之事件，
    除前條規定外，其經第二審確定之判決，如就足影響於判決之重要證物，漏未斟
    酌者，亦得提起再審之訴；又當事人發見未經斟酌之證物或得使用該證物者，得
    以再審之訴對於確定終局判決聲明不服，同法第四九六條第一項第十二款亦有明
    文。查原判決Ｅ、Ｆ部分之建物原為再審原告之合法建築，業據再審原告於前程
    序多次陳明在卷（原審８７．８．７答辯狀），復有台中縣政府工務局八六工建
    字第四七二九號建照執照暨設計原圖足稽，其通行權之確認無視再審原告之合法
    權益與價值，且對重要證物漏未斟酌，已影響最小損害及方法之認定，自亦構成
    再審之事由。
乙、再審被告方面：
一、聲明：求為判決如主文所示。
二、陳述：
  (一)再審原告於前訴訟程序之訴訟繫屬中，即已提出「台中縣政府工務局八六工建字
    第四七二九號建造執照暨設計原圖」該項證物，業據再審原告於再審起訴狀自認
    在卷；由此以觀，「台中縣政府工務局八六工建字第四七二九號建造執照暨設計
    圖」該項證物，並非最高法院二十九年上字第一○○五號民事判例所稱「因當事
    人不知有此，致未經斟酌，現始知之」之證物，至為明顯。
  (二)綜上所陳，再審原告於前訴訟程序早已知悉「台中縣政府工務局八六工建字第四
    七二九號造執照暨設計原圖」該項證物之存在，並於前訴訟序訴訟繫屬中提出該
    項證物，今再審原告竟主張民事訴訟法第四百九十六條第一項第十三款為其再審
    理由云云，觀諸最高法院二十九年上字第一○○五號民事判例所持之見解，即非
    適法。
  (三)前訴訟程序第三審之受命法官曾於八十七年六月十九日至現場勘驗，制有勘驗筆
    錄及現場略圖，由現場略圖可知，再審原告丁○○之房屋前面面臨豐原市○○路
    ，屋後則為豐原市○○路四五四巷，另南陽路四五四巷一頭可連接南陽路，一頭
    則連接同安路，以上所述有證二之現場略在卷可參。
  (四)再審原告丁○○於前訴訟程序歷次自認「過去巷內（指南陽路四五四巷）居民本
    來就可通行南陽路和同安街，兩邊是可以通行的．．．另外我主張如果要使用巷
    道也應從我地界開始，所以測量圖Ｈ部分也算在內」、「南陽路四五四巷可通往
    中陽路，過去同安街原來只是果園，後來才開闢去為道路，過去附近都是平房，
    路也很少，只是產業道路而已」、「南陽路四五四巷有通達中陽路，就是銜接目
    前的同安街二八巷，所以有經過徐秀鸞的土地，我小時候他們就有通行這條道路
    」等語，足證再審原告丁○○數度自認之內容，係與證二前訴訟程序第二審受命
    法官所制作之現場略圖相符，即南陽路四五四巷為雙向巷道，可分別連接南陽路
    及同安街，至為明顯等語。
      理      由
一、按所謂適用法規顯有錯誤者，係指確定判決就事實審法院所確定之事實而為法律
    上之判斷，有適用法規顯有錯誤之情形而言（最高法院七十一年台再字第三○號
    例參照）。本件本院八十七年度上字第二三三號判決確定部分認定再審被告所有
    系爭土地既無出路，而再審原告所有四六一號土地位於南陽路四五四巷之出口，
    附近均已蓋滿房屋，南陽路四五四巷寬約二．七公尺，經勘驗屬實，則於再審原
    告所有如上揭確定判決附圖所示Ｅ、Ｆ、Ｇ部分土地，闢寬三公尺之出口，以便
    人及機車通行，並設雙向出口，便於消防及救護，應認係足達通行之目的，且係
    周圍地損害最少之處所及方法。雖再審原告稱其所有上開土地為私有土地，非既
    成巷道云云，惟再審被告係袋地通行權為請求，即不涉既成巷道之認定，縱非既
    成巷道，依社會經濟考量，只須有通行系爭土地必要，且前開Ｅ、Ｆ、Ｇ土地又
    為損害最少之處所及方法。再審被告請求確認該地有通行權及排除侵害，依民法
    第七百八十七條、第七百八十八條之規定，即應准許，爰將原第一審判決廢棄改
    判，核無適用法規顯有錯誤之情形。
二、次按民事訴訟法第四百九十二條第一項第十一款（舊法條）所謂當事人發見未經
    斟酌之證物，係指前訴訟程序事實審之言詞辯論終結前已存在之證物，因當事人
    不知有此，致未經斟酌，現始知之者而言。若在前訴訟程序事實審言詞辯論終結
    前，尚未存在之證物，本無所謂發見，自不得以之為再審理由（最高法院二十九
    年上字第一○○五號判例參照）。本件再審原告於前訴訟程序中，即已提出台中
    縣政府工務局八六工建字第四七二九號建造執照及設計原圖，該項證物，業據再
    審原告於再審起訴狀中所自認，則該項證物自無所謂發見之可言。且該項證物再
    審原告無非持之主張在上開Ｅ、Ｆ部分土地上之房屋為合法建築，不應排除云云
    ，然該部分之房屋，亦經原確定判決之前訴訟程序調查後確認，業經豐原市公所
    認定為違建，下令拆除在案，再審原告亦不爭執，是其所辯，自非可採在案，亦
    無對此重要證物漏未斟酌之情形。
三、綜上所述，再審原告依民事訴訟法第四百九十六條第一項第一款、第十三款，第
    四百九十七條規定，提起本件再審之訴，為顯無理由，爰依民事訴訟法第五百零
    二條第二項不經言詞辯論，判予駁回。
四、依民事訴訟法第七十八條，判決如主文。
中      華      民      國    九十      年      四      月     二十     日
~B1民事第三庭審判長法  官  陳照德
~B2                法  官  蔡王金全
~B3                法  官  陳成泉
右為正本係照原本作成。
不得上訴。
~B                書記官  劉恒宏
中      華      民      國    九十      年      四      月     二十三   日
                                                                        Ｙ


司法院資訊處製作；財團法人民間司法改革基金會備份。
